臺灣高等法院臺中分院民事判決　　　九十年度保險上字第一三號
　　　上　訴　人　　乙○○
　　　　　　　　　　戊○○
　　　　　　　　　　丁○○
　　　　　　　　　　己○○
　　　被　上訴人　　中央信託局
　　　法定代理人　　庚○○
　　　訴訟代理人　　辛○○
　　　　　　　　　　丙○○
　　　　　　　　　　甲○○
右當事人間請求給付保險金事件，上訴人對於中華民國九十年六月五日臺灣臺中地方
法院第一審判決（九十年度保險字第六號），提起上訴，本院判決如左：
　　　主　　　文
原判決廢棄。
被上訴人應給付上訴人新臺幣貳佰零貳萬捌仟元，及自民國八十九年三月三十一日起
至清償日止，按週年利率百分之十計算之利息。
第一、二審訴訟費用由被上訴人負擔。
本判決所命給付，於上訴人以新臺幣柒拾萬元供擔保後得假執行；但於假執行程序實
施前，被上訴人如以新臺幣貳佰零貳萬捌仟元為上訴人供擔保後，得免為假執行。
　　　事　　　實
甲、上訴人方面：
一、聲明：
　　1.原判決廢棄。
　　2.被上訴人應給付上訴人等新台幣二百零二萬八千元整，及自民國八十九年三月
　　　三十一日起至清償日止，按週年利率百分之十計算之利息。
　　3.上訴人等願供擔保，請准予宣告假執行。
　　4.第一、二審訴訟費用由被上訴人負擔。
二、陳述及證據：除與原審判決書記載相同者予以引用外，補稱：
　　1.原審逕以被保險人患有多年疾病，即否定被保險人因意外燙傷而致截肢、死亡
　　　間之因果關係實非適法。按被保險人患有多年的糖尿病、尿毒症雖為事實，然
　　　縱使被保險人之疾病就慢性傷口的復原產生影響，亦是因為燙傷結果之嚴重才
　　　會導致最後截肢、死亡之結果，原審判決完全忽略被保險人燙傷受有嚴重傷口
　　　之事實，逕將被保險人燙傷傷口發炎不癒合之結果歸究為被保險人自身疾病所
      導致，實難令人甘服。
　　2.雖然被保險人患有多年的糖尿病、尿毒症亦導致傷口不易癒合，然若非燙傷傷
　　　口之嚴重性，在一般客觀情形下，同樣患有多年糖尿病、尿毒症之病人，亦不
　　　必皆會因燙傷即發生截肢、死亡之結果，同樣的疾病患者，亦會因燙傷之程度
　　　不同而產生不同之結果，是以，若以原審同樣的推論邏輯來推論，則本件被保
　　　險人多年的糖尿病、尿毒症與截肢、死亡間亦無相當因果關係，因為有此同一
　　　條件（多年糖尿病、尿毒症）存在，而依客觀之審查認為不必皆發生此結果者
　　　，則該條件與結果並不相當，不過為偶然之事實而已。是以，由以上論述，即
　　　可知原審逕以認定多年糖尿病、尿毒症為被保險人截肢、死亡之有效原因顯為
　　　原審偏頗之認定，因為原審之認定可被反向思考給全部推翻，顯見原審之認定
　　　基礎乃是完全放棄考量燙傷本身這個條件在截肢、死亡間所扮演的因果關係才
　　　會產生出原審之認定結果，綜上所述，原審之判決實難令人甘服。
　　3.按依台大鑑定報告第二點就截肢與燙傷間之因果關係明明已清楚認定，詎料，
　　　原審逕以「依其描述之過程，顯係有關於病患病情演化之過程，為屬一種事實
　　　經過之描述，而非原因（燙傷）與結果（截肢）關係之界定」等語來否定鑑定
　　　報告之認定，原審判決實非適法，蓋本件上訴人聲請鑑定時，即於聲請鑑定之
　　　內容中表明請求鑑定燙傷與截肢間有無因果關係，原審函台大醫院鑑定時亦附
　　　有解釋相當因果關係之判決文供台大醫院參考，是以，台大醫院所做之鑑定報
　　　告即是依前開聲請鑑定內容及參考資料所做出之鑑定，其既已鑑定出「病患由
　　　傷口燙傷、蜂窩性組織炎，以致截肢，為一系列之病情變化，有其因果關係」
　　　，即是台大醫院依參考資料站在醫學的角度認同燙傷與截肢間有因果關係，而
　　　此因果關係當然即是指相當因果關係，因台大醫院在認定因果關係時亦有原審
　　　所附之相當因果關係解釋之判決文參考，則台大醫院就因果關係所下之定義自
　　　當是符合相當因果關係之定義，否則台大醫院既已知道何謂相當因果關係，若
　　　其不認為燙傷與截肢間具有相當因果關係，其在鑑定報告中根本無需提及因果
　　　關係這四個字，現台大醫院之鑑定報告既已明白表示燙傷與截肢間有其因果關
　　　係，原審竟還以只是「事實經過之描述」來否定鑑定報告，按依原審如此之推
　　　論方式，那麼豈不是任何鑑定在本件均無意義，因為原審均會認定鑑定報告之
　　　內容僅為事實描述，按本件鑑定既是聲請鑑定有無因果關係，而也已鑑定出有
　　　因果關係，原審竟還刻意避開重點而以「事實描述」為由否定專業人士之鑑定
　　　，其心證之偏頗已昭然若揭，實非適法。
　　4.而就死亡部分之鑑定，台大醫院提出兩點死亡原因，若是第二點原因則不一定
　　　與燙傷間有直接關係，是以，由此反面推論，顯知若為第一點原因則燙傷與死
　　　亡間有因果關係，上訴人為證明此點，向原審聲請再調閱被保險人之病歷以證
　　　被保險人最有可能之死亡原因，然原審逕以台中醫院之死亡診斷證明書較具新
　　　鮮度及可信性而認為上訴人之主張不可採，原審判決顯有偏頗。且查台中醫院
　　　之死亡診斷證明書上所載之死亡原因「心肺衰竭」乃一生理機能死亡原因之描
　　　述，至於真正導致該生理機能（即心肺衰竭）發生之原因，台中醫院診斷書上
　　　亦未明載，僅有以推測之描述陳述「若有引起上述死因之疾病或情況．．．等
　　　語」，是以，台中醫院診斷書亦無法證明被保險人之死與燙傷絕對無相當因果
      關係，再審酌台大醫院之鑑定報告，上訴人之主張並非全無可採，惟原審仍拒
　　　絕上訴人調閱病歷之聲請，逕為上訴人不利之認定，實非適法。
　　5.按當事人主張有利於己之事實，就其事實有舉證責任，本件爭點乃被保險人之
      截肢、死亡與燙傷間是否有因果關係，上訴人為盡舉證責任，特於原審時聲請
　　　台大醫院就前開因果關係為鑑定，惟台大醫院於原審時所提出之鑑定報告有不
　　　明確之處，致不為原審及被上訴人所肯認，現上訴人與被上訴人為澄清原鑑定
　　　報告之疑點，均再聲請鑑定，而台大醫院於九十年十月十七日致本院的函文中
　　　，則已明確將原鑑定報告中的疑點澄清，被保險人之燙傷與截肢間有因果關係
　　　乃肯定之答覆，被保險人之燙傷與死亡間之因果關係，前開函文更加強語氣表
　　　示「亦有絕對之因果關係」，本件爭點問題由前開函文內容應已獲得明確之答
　　　案，上訴人之請求實為適法。
　　6.被上訴人一再抗辯被保險人乃因尿毒症、糖尿病而死，惟被保險人罹患尿毒症
　　　、糖尿病之數年來，病情一直很穩定，若非燙傷意外，被保險人病情自不會有
　　　變化，當然也不需截肢，亦不會死亡，燙傷意外實為被保險人截肢、死亡之主
　　　力近因。
　　7.再者，依學說「蛋殼頭蓋骨理論」，體質因素並不能阻斷因果關係，被上訴人
　　　自不應以被保險人患有尿毒症、糖尿病來否定燙傷與截肢、死亡間之因果關係
　　　。此亦可徵諸傷害保險約款自民國七十七年迄今，經財政部函准修正四次，於
　　　八十五年九月一日修正最新約款，對意外傷害之定義已排除直接且單獨的原因
　　　，接受間接與併發等之因素甚明。且查年齡、身體狀況本來就是意外發生所不
　　　能忽略的原因，每個人發生相同之意外，結果並不當然相同，燙傷意外若發生
　　　在年齡較高的人身上，本來容易發生死亡結果，被上訴人既願意承保，即應負
　　　給付保險金責任，否則被上訴人不就可以徒收大筆意外保險保費，再以年齡、
　　　體質拒絕理賠，變相詐欺消費者之保費。
　　8.按依台大醫院九十年十二月三十一日函補充說明(二)「患有糖尿病甚至尿毒症之
　　　病人，．．．即使沒有此次燙傷，將來亦會因腎衰竭等原因而導致死亡。燙傷
　　　事件．．．加速此種過程之進行，使其器官更進一步的惡化．．．」，是以，
　　　由此內容可知燙傷事件乃被保險人死亡之主力近因，蓋任何人最終均會因器官
　　　衰竭而踏上死亡一途，在無外力因素之清況下，器官衰竭乃是一緩慢進行之過
　　　程，被保險人患有糖尿病、尿毒症雖然遲早會因腎衰竭等原因死亡，但在正常
　　　情況下，若無燙傷意外，其死亡是可被預期在一緩慢器官衰竭之過程中死亡，
　　　其時間依被保險人過去病情控制良好之狀況，被保險人之生命年數應尚有多年
　　　，然而，被保險人之所以在燙傷發生後一個月間之時間即死亡，便可知燙傷意
　　　外乃被保險人死亡之主力近因，蓋所謂的意外事件，就是指事件的發生違背原
　　　本預期的正常運作過程，發生了意料之外的運作過程，本件被保險人死亡雖然
　　　和糖尿病、尿毒症間亦有因果關係，惟若無燙傷意外，被保險人預期的生命尚
　　　有多年，被保險人現卻死亡了而與原本預期之生命有所不同，即是因為遭受了
　　　燙傷意外，使其器官加速惡化所導致，本件被保險人之所以死亡之最直接近因
　　　當屬燙傷無疑，依此鑑定，上訴人請求被上訴人給付意外死亡及住院之保險金
　　　自為適法。
　　9.退萬步言，縱令對燙傷是否為死亡之主力近因尚有疑義，至少就截肢部分，燙
　　　傷為被保險人截肢之主力近因則應已確認無疑，蓋依台大醫院九十年十二月三
　　　十一日函補充說明(一)，其明白指出「針對本病例之截肢原因，糖尿病及尿毒症
　　　是遠因．．．燙傷則為近因」，是以，依此鑑定，燙傷意外為被保險人截肢之
　　　近因實已獲得確認，上訴人請求被上訴人給付死亡保險金縱令真有不適法之處
　　　，被上訴人至少應給付上訴人等就被保險人意外而致殘廢部分的殘廢保險金新
　　　台幣一百萬元及意外住院日額給付新台幣二萬八千元。
　　10.補充證據：聲請再向台大醫院函詢鑑定疑義。
乙、被上訴人方面
一、聲明：
　　1.上訴駁回。
　　2.第二審訴訟費用由上訴人負擔。
　　3.如受不利判決，願供擔保請求准予免為假執行。
二、陳述及證據：除與原審判決書記載相同者予以引用外，補稱：
　　1.人身保險契約中之意外險，係以較低之保險費而獲得較高之理賠，其就危險之
　　　估計與保險費率之計算與對價性等，與一般壽險間存有極大之差異。上訴人主
　　　張被上訴人在承保時，對被保險人身體情況已評估過，並未要求被保險人體檢
　　　，事故發生後自無拒賠之理，實則保險公司在承保時要求被保險人體檢，係針
　　　對一般壽險及健康險而言，本件系爭保單條款之「意外」定義，已將「疾病」
　　　清楚的界定不在保險範圍內，承保時自不需要求體檢，上訴人前述主張係顯有
　　　誤解。又傷害保險之意外事故，究由疾病引起或由外來突發事故，認定上固經
　　　常引起爭議惟實務及通說之見解，意外事故之認定，應著重「主力近因原則」
　　　，以是否具突發性、意外性（印不可預知性）、外來性等因素作個案客觀之認
　　　定（本院八十七年度保險上字第八號判決參照，被證一）；且本案相同情形（
　　　死亡原因係病死，而非外力直接導致之結果）之爭訟，在實務上均認被保險人
　　　既不屬非由疾病所引起之外來突發事故而死亡，自非傷害保險之保險事故發生
　　　（臺灣臺東地方法院八十七年訴字第一二七號判決、臺灣臺中地方法院八十七
　　　年度保險字第四號判決、臺灣高等法院臺中分院八十七年度保險上字第八號判
　　　決、臺灣臺北地方法院八十八年度保險字第一二二號判決參照，被證二）。
　　2.當事人主張有利於己之事實者，就其事實有舉證之責任，民事訴訟法第二百七
　　　十七條前段定有明文；另主張法律關係存在之當事人，僅須就該法律關係發生
　　　所具備之特別要件，負舉證之責任，至於他造主張有利於己之事實，應由他造
　　　舉證證明（最高法院四十八年台上字第八八七號判例參照，被證三）。本案從
　　　客觀之事後審查，在一般情形上之一般人並不會因燙傷導致傷口無法癒合，而
　　　造成死亡之事實，即本案「燙傷」情形與「死亡」間並不具有相當因果關係，
　　　被保險人張鎮奎死亡之主因，實係肇因於長期之尿毒症及糖尿病所致，且張君
　　　九十年一月四日至一月三十日病歷記載血糖控制不良，最高值達４８７（正常
　　　值為１２０），九十年一月二十五日截肢後，傷口持續不癒合，顯示張君之糖
　　　尿病及尿毒症，自始至終未獲控制而導致死亡，尚難符合本案保單條款所規定
　　　之意外傷害事故，此外，上訴人復未能舉出其他證據證明被保險人張鎮奎係非
　　　由疾病引起之外來突發事故導致死亡，是上訴人主張被保險人張君之死亡符合
　　　系爭保單條款理賠之條件，應屬無據。
　　3.本件事故之過程依序為：糖尿病及慢性腎衰竭→燙傷→傷口不癒合→右趾第五
　　　趾截肢→傷口不癒合→右足膝下截肢→死亡，係兩造問所不爭之事實，依據國
　　　立臺灣大學醫學院附設醫院九十年十二月三十一日（九十）校附醫秘字第三二
　　　七五○號函說明二（一）：「針對本病例之截肢原因，糖尿病及尿毒症是遠因
　　　，此類病人即使無外傷，亦常因肢端壞死而需截肢。．．．因此，糖尿病、尿
　　　毒症及燙傷與截肢，其間有絕對因果關係。」之敘述，本案被保險人張鎮奎罹
　　　患糖尿病及尿毒症，並至民國八十八年已長期洗腎約六年，此類病人即使無外
　　　傷，亦常因肢端壞死而需截肢。上開來函說明二（二）更明確指出：「患有糖
　　　尿病，甚至尿毒症之病人，已是相當末期之病患，即使沒有此次燙傷，將來亦
　　　會因腎衰竭等原因而導致死亡。燙傷事件加上細菌感染，只是加速此種過程之
　　　進行，使其器官更進一步的惡化。因此，糖尿病、尿毒症及燙傷與病人之死亡
　　　有絕對因果關係。」，可知被保險人張君之燙傷僅是導至死亡之間接原因，與
　　　本件系爭意外保險之保險事故「指非由疾病引起之外來突發事故」顯有不同，
　　　上訴人依據意外保險契約之約定訴請保險給付應屬無理由。又本院八十七年度
　　　保險上字第八號判決（被證一），對於外傷所導至死亡之間接原因，亦採非屬
　　　意外保險契約所指意外保險事故之見解。
　　4.本件被保險人張君之死亡原因，早經臺灣省立臺中醫院所出具之死亡診斷書上
　　　記載(1)直接引起死亡之疾病或傷害先行原因：甲、心肺衰竭（參拾分鐘），若
　　　有引起上述死因之疾病或情況：乙、尿毒症（陸年），丙、糖尿病（拾多年）
　　　；(2)其他對於死亡有影響之疾病或身體狀況（但與引起死亡之疾病或傷害無直
　　　接關係者）：右足慢性傷口經膝下裁肢後。惟上訴人仍對臺中醫院死亡診斷書
　　　上明確之記載提出爭議，認為臺中醫院並未明白表示被保險人張君之死亡原因
　　　為何，被上訴人為求慎重遂以九十年十二月五日中壽給第九○一五六五二七五
　　　八號函（被證四），請台中醫院告知被保險人張鎮奎在該院就醫詳情。台中醫
　　　院於九十年十二月十七日以九十中醫歷字第○○○七四一二號函檢送被保險人
　　　張君之病歷摘要（被證五），其中「檢驗病理組織報告」乙欄明確指出「糖尿
　　　病及尿毒症會導至傷口惡化而致截肢，致死原因亦可能交互影響」，參照前揭
　　　臺中醫院所出具之死亡診斷書記載與台大醫院之鑑定說明，可明確得知被保險
　　　人張君之截肢，並非完全肇因於燙傷而排除糖尿病、尿毒症所導致之可能性，
　　　且其即使沒有此次燙傷，將來亦會因腎衰竭等原因而導致死亡，燙傷事件加上
　　　細菌感染，只是加速此種過程之進行，使其器官更進一步惡化之間接原因，造
　　　成被保險人張君死亡結果之主要原因，應係糖尿病、尿毒症所導致之傷口不易
　　　癒合，引起威染，所引起之多重器官衰竭而死亡，並無疑義，是上訴人主張被
　　　保險人張君之死亡符合系爭保單條款理賠之條件，應屬無據。
　　5.聲請再函台大醫院為鑑定。
      理　　　由
一、上訴人於原審起訴主張：上訴人乙○○之夫、其餘上訴人之父即被保險人張鎮奎
　　（以下稱被保險人）於八十八年十二月二十四日，因裝熱開水於水袋時，不慎將
　　水袋滑落而燙傷右足，並因此引發蜂窩性組織炎導致截肢，術後感染，而於八十
　　九年一月三十一日心肺衰竭死亡。按被保險人生前曾於八十八年四月一日向被上
　　訴人中央信託局投保中央人壽一年期團體保險，其內容有意外傷害住院醫療日額
　　給付附約每日一千元，及一年定期傷害保險二百萬元；惟上訴人於被保險人因意
　　外傷害而截肢、死亡後，於八十九年三月十六日向被上訴人申請理賠，被上訴人
　　除僅理賠被保險人因燙傷住院，在菩提醫院之四日住院醫療給付日額四千元外，
　　對於因經菩提醫院建議轉診至行政院衛生署台中醫院（下稱台中醫院）治療之廿
　　八天住院醫療日額二萬八千元及其後之截肢、死亡等理賠金二百萬元，均拒絕給
　　付等情。為此依保險契約及繼承之法律關係，求為命被上訴人應給付上訴人等二
　　百零二萬八千元及自八十九年三月三十一日起按約定利率計算遲延利息之判決。
二、被上訴人則以：依台中醫院所出具之死亡診斷書上記載被保險人險人死亡原因(1)
　　直接引起死亡之疾病或傷害先行原因：甲、心肺衰竭（參拾分鐘）；若有引起上
　　述死因之疾病或情況：乙、尿毒症（陸年），丙、糖尿病（拾多年）；(2)其他對
　　於死亡有影響之疾病或身體狀況（但與引起死亡之疾病或傷害無直接關係者）：
　　右足慢性傷口經膝下截肢。經伊查詢相關病歷得知，被保險人於八十三年十二月
　　二十七日即罹患糖尿病、慢性腎衰竭，至八十八年時已長期洗腎約六年；故本件
　　事故之過程依序應為：糖尿病及慢性腎衰竭─燙傷─傷口不癒合─右趾第五趾截
　　肢─傷口不癒合─右足膝下截肢─死亡，燙傷並非引起死亡之原因，長期之尿毒
　　症及糖尿病才是致死之直接主因；即被保險人係因傷口不易癒合，引起感染，再
　　引發血菌病，所引起多重器官衰竭而死亡，係因長期疾病而死亡，與系爭保單條
　　款第五條所稱之「意外傷害事故」不符，且無相當因果關係，自不需給付保險金
　　等語，資為抗辯。
三、查上訴人主張其等均係被保險人之繼承人，而被保險人前於八十八年四月一日向
　　被上訴人投保中央人壽團體一年定期傷害保險二百萬元，意外傷害住院醫療日額
　　給付團體保險附約（日給付額為每日一千元）之保險契約。後因被保險人於八十
　　八年十二月二十四日，裝熱開水於水袋時，不慎將水袋滑落而燙傷右足，於八十
　　八年十二月三十一日入菩提醫院治療，並於八十九年一月三日轉診入住台中醫院
　　，因蜂窩性組織炎，導致於八十九年一月二十五日需進行右側膝下截肢手術，並
　　於八十九年一月三十一日因而導致心肺衰竭死亡，及上訴人已於八十九年三月十
　　六日向被上訴人請求給付保險金，被上訴人未於接到通知後十五日內給付等事實
　　，業據上訴人提出戶籍謄本正本兩件、繼承系統表、死亡診斷書影本、中央人壽
　　團體保險保險證影本、菩提醫院診斷證明書影本及中央人壽給付審核書影本、菩
　　提醫院勞工保險傷病診斷書影本、中央信託局人壽保險處八十九年五月九日函影
　　本及中央信託局人壽保險處八十九年七月十一日函影本、人身保險爭議調處申請
　　書影本、定型化保險契約條款影本、保險給付申請書影本各一件等為證，且為被
　　上訴人所不爭執，堪信上訴人此部分主張之事實為真實。茲被上訴人以前揭情詞
　　置辯。是應審究者，即為被保險人系爭燙傷及所發生截肢、暨死亡之結果，是否
　　合於兩造所訂保險契約所稱之「意外傷害事故」，暨燙傷與截肢、死亡之間有無
　　相當因果關係。
四、按所謂意外傷害事故，依卷附被上訴人所提出、上訴人所不爭執之中央人壽「團
　　體一年定期傷害保險」保險單條款第五條：「被保險人於本契約有效期間內，因
　　遭受意外傷害事故，致其身體蒙受傷害而致殘廢或死亡時，依照本契約的約定，
　　給付保險金。前項所稱意外傷害事故，指非由疾病引起之外來突發事故。」之約
　　定可知，係指非由疾病引起之外來突發事故而言。又財政部八十六年一月一日起
　　修正實施之團體傷害保險示範條款已將原意外之定義「遭遇外來突發之意外事故
　　，致其身體蒙受傷害，並以此為直接且單獨之原因」修正為指「非由疾病引起之
　　外來突發事故」，而被上訴人保險單條款亦已配合修正，即其結果之發生，不再
　　以所遭遇外來突發之意外事故，為直接且單獨之原因為要件。
五、經查，本件被保險人因燙傷就醫至死亡結果發生之過程，參照上訴人所提出之被
　　保險人死亡診斷書、菩提醫院診斷證明書、勞工保險傷病診斷書及被上訴人提出
　　之台中醫院診斷證明書、菩提醫院病歷摘要及原審法院向菩提醫院、台中醫院所
　　調取之被保險人全部病歷資料可知，被保險人主訴於八十八年十二月二十四日因
　　右足被熱水袋燙傷致脫皮，於至同年三十一日菩提醫院就診，並於同日住院治療
　　，經診斷為右足燙傷並感染蜂窩性組織炎，因為糖尿病末稍循環不良及尿毒症、
　　傷口併感染等，而自同日起至八十九年一月三日止在該院治療；嗣經菩提醫院評
　　估須進行右膝下截肢，於同年一月三日轉診台中醫院。經台中醫院於八十九年一
　　月四日對被保險人進行右足第五趾截肢及清創手術，於同年月十四日行清創手術
　　，至同年月二十五日行右側膝下截肢，嗣於同年月三十一日因心肺衰竭死亡。分
    別有兩造提出之上開書證可稽。而上開燙傷與治療過程結果發生之截肢及死亡暨
　　其因果關係，經原審法院依上訴人之聲請將被保險人分別於菩提醫院及台中醫院
　　治療之全部病歷資料送請臺大醫院鑑定，經該院以九十年四月二十五日（九十）
　　校附醫秘字第０八五三五號函覆鑑定意見為：「(一)高齡、糖尿病及尿毒症本身均
　　屬高危險群病人，若有傷口，常不易復原。(二)病患由傷口燙傷、蜂窩性組織炎，
　　以致截肢，為一系列之病情變化，有其因果關係。(三)病患之死亡原因，可能有1.
　　由於傷口感染太久，雖行截肢，仍造成敗血症而休克。2.其他原因，如呼吸道因
　　痰梗塞、突發性心臟病或中風等，亦有其可能性。惟如屬後者，則與前述之燒傷
　　不一定有直接關係。」（見原審卷八二頁）兩造就該鑑定結果，分別具狀提出疑
　　義、意見，經本院再函請台大醫院予以澄清及確認說明，經該院先於九十年十月
　　十七日以（九十）校附醫祕字第二五七八六號函謂：「．．．針對本院前函（九
　　十年四月二十五日（九十）校附醫祕字第○八五三五號）之鑑定意見所提疑點補
　　充說明如下：(一)燙傷與截肢間有其因果關係，此乃肯定之答覆。(二)燙傷與死亡確
　　定有其因果關係。如前所述，醫學上，特別是未經病理解剖之案例，無法百分之
　　百確定其死亡原因。就本案而言，燙傷最有可能為導致其死亡之原因，雖然病人
　　無心臟及呼吸道方面之病史，但仍有可能發生心臟問題及呼吸道阻塞而致死，惟
　　相對而言其可能性很低；即使有發生，亦是由於燙傷而引發此類病變。因此，燙
　　傷和病人死亡有絕對之因果關係。」復於九十年十二月三十一日以（九十）校附
　　醫秘字第三二七五○號函謂：「．．．僅就本校先後於九十年四月二十五日及九
　　十年十月十七日以（九十）校附醫秘字第八五三五號函及（九十）校附醫秘字第
　　二五七八六號函所提供之意見，再行補充說明如下：(一)、針對本病例之截肢原因
　　，糖尿病及尿毒症是遠因，此類病人即使無外傷，亦常因肢端壞死而需截肢。燙
　　傷則為近因；由於傷口存在而導致細菌感染，終至截肢及死亡。因此，糖尿病、
　　尿毒症及燙傷與截肢，其間有絕對因果關係。(二)、患有糖尿病，甚至尿毒症之病
　　人，已是相當末期之病患，即使沒有此次燙傷，將來亦會因腎衰竭等原因而導致
　　死亡。燙傷事件加上細菌感染，只是加速此種過程之進行，使其器官更進一步的
　　惡化。因此，糖尿病、尿毒症及燙傷與病人之死亡有絕對因果關係。」有各該函
　　文在卷可稽（見本院卷八七、一一一頁）。由上鑑定結果可知，燙傷與被保險人
　　之被截肢有絕對之因果關係，為三次函文所明確肯認。至於燙傷與死亡結果之因
　　果關係，雖第一次函文未肯定答覆，惟第二、三次函文中均亦肯定其間有絕對因
　　果關係。再各該函文中雖亦謂被保險人本身之糖尿病、尿毒症，對造成截肢及死
　　亡亦有因果關係。但函中已載述糖尿病及尿毒症是遠因，燙傷則為近因；又載：
　　燙傷事件加上細菌感染，會加速病情惡化，造成提早死亡之結果。因此可知，如
　　無燙傷事件，被保險人本不致於提前死亡；燙傷事件，自係造成被保險人死亡之
　　主力近因。蓋任何人最終均會因器官衰竭而踏上死亡一途，在無外力因素之清況
　　下，器官衰竭乃是一緩慢進行之過程，被保險人患有糖尿病、尿毒症雖然遲早會
　　因腎衰竭等原因死亡，但在正常情況下，若無燙傷意外，其死亡是可被預期在一
　　緩慢器官衰竭之過程中死亡，其時間依被保險人過去病情控制良好之狀況，被保
　　險人之生命年數應不僅如此，然而，被保險人之所以在燙傷發生後一個月間之時
　　間即死亡，往鑑定又認為與燙傷有絕對因果關係，可知燙傷意外乃被保險人死亡
　　之主力近因。又所謂的意外事件，乃指事件之發生違背原本預期之正常運作過程
　　發生了意料之外之運作過程，本件被保險人死亡雖與糖尿病、尿毒病間亦有因果
　　關係，惟若無燙傷意外，被保險人預期之生命尚有多年，被保險人現卻死亡了而
　　與原本預期之生命有所不同，乃因遭受了燙傷意外，使其器官加速惡化所導致，
　　是被保險人之所以死亡，燙傷為主力近因當無疑。再者，本件之燙傷行為，本即
　　屬突發性、意外性（不可預知性）、外來性，及非屬疾病所引發，造成被保險
　　人之截肢及死亡，自應認屬於保險契約所稱之意外傷害事故。雖被保險人之截肢
　　及死亡，尚有其本身之糖尿病、尿毒症因素，但兩造保險契約就意外事故結果之
　　發生，既不再以該意外事故為直接且單獨之原因為要件之定義，故為主力近因之
　　燙傷事故，自仍應認為系爭保險契約約定之意外傷害事故，並與被保險人之被截
　　肢、死亡具有相當因果關係（如上台大醫院鑑定函文所。且按如有同類症狀之
　　人，遭遇同此燙傷之條件，均亦可能發生同此之結果）。被上訴人為之否認，自
　　不足採。
六、按傷害保險人於被保險人遭受意外傷害及其所致殘廢或死亡時，負給付保險金額
    之責，保險法第一百三十一條定有明文。又兩造不爭之中央人壽「團體一年定期
    傷害保險」保險單條款第五條約定：「被保險人於本契約有效期間內，因遭受意
　　外傷害事故，致其身體蒙受傷害而致成殘廢或死亡時，依照本契約約定，給付保
　　險金。」第六條約定：「被保險人於本契約有效期間內遭受第五條約定的意外傷
　　害事故，自意外傷害事故發生之日起一百八十日以內死亡者，本局壽險處按保險
　　金額給付身故保險金。」第七條第一項約定：「被保險人於本契約有效期間內遭
　　受第五條約定的意外傷害事故，自意外傷害事故發生之日起一百八十日以內致成
　　附表所列二十八項殘廢程度之一者，本局壽險處給付殘廢保險金，其金額按該表
　　所列之給付比例計算。」，另中央人壽意外傷害住院醫療日額給付團體保險附約
　　第十二條第一項約定：「被保險人於本附約有效期間內因傷害，或由此引起的併
　　發症，經登記合格的醫師或醫院診斷確定必須住院並經住院治療時，本局壽險處
　　依照其所投保單位之「每日傷害住院醫療日額」乘實際住院日數給付「傷害住院
　　醫療日額保險金」；但每次給付日數最高以九十日為限。」查本件被保險人因燙
　　傷意外傷害引發蜂窩性組織炎而住院治療，嗣並致截肢、及死亡，其間有因果關
　　係，均已如前述，則上訴人依繼承及上開保險契約條款，以被保險人右膝以下之
　　截肢手術，所致第三級殘廢等級，被上訴人應給付殘廢保險金為保險金額百分之
　　五十即一百萬元，及以被保險人因燙傷意外住院治療至死亡結果發生之期間，僅
　　一個月，亦符合意外身故保險給付之「自傷害日起至身故在一百八十天內」之期
　　限，被上訴人應給付身故保險金一百萬元（扣除上開殘廢保險金後之餘額），並
　　請求上訴人應給付被保險人經菩提醫院建議轉診至台中醫院後之廿八天住院醫療
　　日額二萬八千元，自屬有據。又上訴人已於八十九年三月十六日收受被上訴人向
　　其請求給付保險金之申領書（見原審卷一七四頁），依保險法第三十四條規定及
　　雙方保險契約條款第十七條第二項，被上訴人應於接到通知後十五內給付，逾期
　　應按年利一分加計利息給付之約定，則上訴人併請求自八十九年三月三十一日起
　　加計約定遲延利息，亦屬正當，均應予准許。原審失察，為上訴人不利之判決，
　　上訴論旨指其不當，核為有理由，自應將原判決廢棄，改判如主文第二項所示。
七、兩造分別陳明願供擔保，聲請宣告假執行及免為假執行，核均無不合，爰酌定擔
    保金額准許之。
八、被上訴人雖引臺中醫院所出具之死亡診斷書上記載：「被保險人張鎮奎死亡原因
    (1)直死接引起死亡之疾病或傷害先行原因：甲、心肺衰竭（參拾分鐘），若有引
　　起上述死因之疾病或情況：尿毒症（陸年），丙糖尿病（拾多年）；(2)其他對於
　　死亡有影響之疾病或身體狀況（但與引起死亡之疾病或傷害無直接關係者）：右
　　足慢性傷口經膝下截肢。」及台中醫院檢驗病理組織報告明確指出：「糖尿病及
　　尿毒症會導致傷口惡化而致截肢，致死原因亦可能相互影響」等詞，辯謂被保險
　　人截肢、死亡，其本身之心肺衰竭、糖尿病、尿毒症為直接主要原因，燙傷只是
　　間接原因，與本件系爭保險單條較之理賠要件有所不符云云。惟查，燙傷事故本
　　身，本即具屬突發性、意外性、外來性及非疾病本身所引發，被上訴人謂燙傷事
　　故非屬於保險條款所指「非由疾病或自願性之原因所引起之外來突發事故」，已
　　非可取。而上開台中醫院之診斷證明書、檢驗病理組織報告，無非僅就被保險人
　　死亡、或住院當時之死因及病理狀況為記述，對於燙傷事件與造成被保險人糖尿
　　病惡化，提前死亡等因果並未考量。而本件被保險人因系爭燙傷事件，造成蜂窩
　　性組織炎，細菌感染，引發糖尿病、尿毒症病情惡化，終至截肢及死亡，其截肢
　　及死亡與燙傷事件有絕對因果關係，業經台大醫院鑑定並以三次函文說明明確，
　　是以如無燙傷事件，將不致被保險人之截肢或提前死亡，該燙傷事故自屬兩造保
　　險契約條款之意外傷害事故，被上訴人引據上開書件記述而謂與保險條款之理賠
　　要件不合云云，並非可取。再被上訴人引據中華民國人壽保險商業同業公會函（
　　見原審卷五四頁），認本件被保險人之身故並非屬系爭保險單條款第五條所稱之
　　意外傷害保險事故云云，惟該函僅是該公會之意見，並不足以拘束本院依法為判
　　斷認定。另被上訴人提出之他案判決，與本件個案情形亦不盡相同，不能比附援
　　用。此外，兩造其餘攻防方法及舉證，經核與本件判決基礎之認定及判決之結果
　　，均無影響，不另一一論列，併此明。
據上論結，本件上訴為有理由，依民事訴訟法第四百五十條、第七十八條、第四百六
十三條、第三百九十條第二項、第三百九十二條，判決如主文。
中　　　華　　　民　　　國　　九十一　　年　　　三　　　月　　二十六　　日
~B1民事第五庭審判長法　官　陳滿賢
~B2　　　　　　　　法　官　朱　樑
~B3　　　　　　　　法　官　邱森樟
右為正本係照原本作成。
如對本判決上訴，須於收受判決送達後二十日內向本院提出上訴書狀，其未表明上訴
理由者，應於提出上訴後二十日內向本院提出上訴理由書（須按他造人數附具繕本）
，並繳納送達用雙掛號郵票拾份（每份參拾肆元）。
上訴時應提出委任律師或具有律師資格之人之委任狀；委任有律師資格者，另應附具
律師及格證書及釋明委任人與受任人有民事訴訟法第四百六十六條之一第一項但書或
第二項（詳附註）所定關係之釋明文書影本。
~B 　 　　　　　　書記官　茆亞民
中　　　華　　　民　　　國　　九十一　　年　　　三　　　月　　二十九　　日
附註：
民事訴訟法第四百六十六條之一（第一項、第二項）
對於第二審判決上訴，上訴人應委任律師為訴訟代理人。但上訴人或其法定代理人具
有律師資格者，不在此限。
上訴人之配偶、三親等內之血親、二親等內之姻親，或上訴人為法人、中央或地方機
關時，其所屬專任人員具有律師資格並經法院認為適當者，亦得為第三審訴訟代理人
。
                                                                        Ｂ
